ACORDAO-COMPLETO-2417241

ACÓRDÃO 4088/2021 ATA 7/2021 - PRIMEIRA CÂMARA

VISTOS, relatados e discutidos estes autos de tomada de contas especial instaurada pelo  Fundo Nacional de Desenvolvimento da Educação (FNDE) , em desfavor de Afonso Pereira Lopes, em razão da não comprovação da boa e regular aplicação dos recursos públicos em face da omissão no dever de prestar contas dos recursos repassados ao Município de Peri-Mirim (MA) , à conta  do Programa Nacional de Apoio ao Transporte Escolar - Pnate, exercício 2009;
ACORDAM os Ministros do Tribunal de Contas da União, reunidos em sessão da Primeira Câmara, ante as razões expostas pelo Relator, em: 
9.1. com fundamento nos arts. 1º, inciso I, 16, inciso III, alíneas "a" e "b", da Lei 8.443/1992 c/c os arts. 19, parágrafo único, e 23, inciso III, da mesma Lei, e com os arts. 1º, inciso I, 209, inciso I, 210, § 2º, e 214, inciso III, do RITCU, julgar irregulares as contas de Afonso Pereira Lopes;
 9.2. aplicar a Afonso Pereira Lopes a multa prevista no artigo 58, inciso I, da Lei 8.443/1992, no valor de R$ 5.000,00 (cinco mil reais) , fixando-lhe o prazo de 15 (quinze) dias, a contar da notificação, para que comprove, perante o Tribunal (art. 214, inciso III, alínea "a", do Regimento Interno) , o recolhimento da dívida ao Tesouro Nacional, atualizada monetariamente desde a data do presente acórdão até a do efetivo recolhimento, se for paga após o vencimento, na forma da legislação em vigor; 
9.3. autorizar a cobrança judicial da dívida, caso não atendidas as notificações, nos termos do art. 28, inciso II, da Lei 8.443/1992, c/c o art. 219, inciso II, do Regimento Interno do TCU; 
9.4. encaminhar cópia desta deliberação ao Procurador-Chefe da Procuradoria da República no Estado do Maranhão, nos termos do art. 16, § 3º, da Lei 8.443/1992 c/c o art. 209, § 7º, do Regimento Interno do TCU, para adoção das medidas que entender cabíveis;
9.5 enviar cópia do Acórdão ao responsável, ao Fundo Nacional de Desenvolvimento da Educação e à Prefeitura Municipal de Peri-Mirim (MA) .

Tomada de contas especial instaurada em razão da não comprovação da boa e regular aplicação dos recursos públicos em face da omissão no dever de prestar contas dos recursos repassados ao Município de Peri-Mirim (MA), à conta  do Programa Nacional de Apoio ao Transporte Escolar  Pnate, exercício 2009.

Primeira Câmara

Prefeitura Municipal de Peri-Mirim (MA)

3. Interessados/Responsáveis:
3.1. Interessado: Fundo Nacional de Desenvolvimento da Educação (00.378.257/0001-81)
3.2. Responsável: Afonso Pereira Lopes (XXX.003.303-XX)

13.1. Ministros presentes: Benjamin Zymler (na Presidência), Walton Alencar Rodrigues (Relator), Vital do Rêgo e Jorge Oliveira.
13.2. Ministros-Substitutos presentes: Augusto Sherman Cavalcanti e Weder de Oliveira.

ACORDAO-COMPLETO-2512355

Acórdão de Relação 18670/2021 - Primeira Câmara

Acórdão de Relação

WALTON ALENCAR RODRIGUES

Adoto, como Relatório, a instrução à peça 36, que contou com a anuência do corpo diretivo da unidade técnica (peças 37 e 38) e do MPTCU (peça 39) .
"INTRODUÇÃO
Cuidam os autos de tomada de conta especial instaurada pelo FNDE em razão da não comprovação da boa e regular aplicação dos recursos públicos, decorrente da omissão no dever de prestar contas dos valores repassados por aquele fundo ao município maranhense de Peri-Mirim/MA, à conta do Programa Nacional de Apoio ao Transporte Escolar (PNATE) , no exercício de 2009.
Tais repasses tinham por objetivo suprir os Entes federativos, em caráter suplementar, com recursos financeiros destinados a custear a oferta de transporte escolar aos alunos da educação básica pública, residentes em área rural, a fim de lhes garantir acesso à educação, nos termos da Resolução FNDE/CD 14/2009. 
HISTÓRICO
Em primeira instrução (Secex/MA; peça 4) , foi relatado o trâmite administrativo da fase interna da presente TCE, descrevendo-se a sequência de liberação de recursos e as notificações dirigidas ao então prefeito municipal, o senhor Afonso Pereira Lopes, culminando com a instauração de tomada de contas especial, em razão da omissão na prestação de contas, com imputação de débito no valor correspondente aos recursos federais descentralizados (Relatório de TCE 311/2014, de 27/11/2014 (peça 1, p. 47-55) .
O Relatório e o Certificado de Auditoria bem como o Parecer do Dirigente do Controle Interno (peça 1, p. 73-75, e 77-78) manifestaram-se pelas irregularidades das contas, com imputação do débito ao citado responsável. Em Pronunciamento Ministerial (peça 1, p. 79) o Ministro de Estado da Educação, Interino a forma do art. 52 da Lei nº 8.443/92, atesta haver tomada conhecimento das conclusões do Controle Interno acerca das citadas contas.
Nesse contexto, propôs-se, em nova instrução (peça 9) , no âmbito da Secex/MA, a citação do ex-alcaide pelos débitos apurados na TCE, em razão da omissão no dever de prestar contas, o que foi corroborado por aquela unidade técnica (peça 10) e levado a cabo por meio do Ofício 506/2015 (peça 11) , recebido no destinatário em 24/5/2016 (peça 12) .
Em atenção, o responsável protocolou, em 3/6/2016, o Ofício SN/2016 (peça 13) , encaminhando documentação referente à prestação de contas apresentada ao FNDE, contendo extratos bancários emitidos em 24/11/2011 (peça 13, p. 4-15) , mesma data que consta do demonstrativo de receitas e despesas (peça 13, p. 3) relativo aos recursos repassados ao município à conta do PNATE no exercício de 2009. No entanto, não trouxe a lume nenhum comprovante de que tais documentos teriam sido inseridos no Sistema Sinconv.
Por tais razões, em nova instrução (peça 15) , propôs-se que se diligenciasse ao FNDE, solicitando-se as seguintes informações:
	a) que confirmasse ou infirmasse a inclusão, no Sistema Siconv, dos documentos de execução de despesas realizadas no âmbito do PNATE, no exercício de 2009, constante da peça 13, p. 1-15, destes autos, fato passível de ratificar ou retificar a hipótese de omissão na prestação de contas apontada nesta TCE;
	b) que, confirmada ou infirmada a inclusão da prestação de contas no Siconv, manifestasse-se, em caráter terminativo e sob a condição de repassadora dos recursos, acerca da regularidade da aplicação da verba descentralizada, a partir da análise dos elementos de peça 13, p. 1-15, em observância ao disposto da Resolução CD/FNDE 14, de 8/4/2009.
Tal proposta foi ratificada pela unidade de controle (peça 16) e materializada por meio do Ofício 2170/2016 (peça 17) , recebido no destinatário em 30/8/2016 (peça 18) . 
Por meio do Ofício 21249/2016/Diade/Cgcap/Difin-FNDE (peça 19) , o FNDE informou que, até aquela data, não houve o envio de documentação relativa à prestação de contas dos recursos repassados à Prefeitura de Peri-Mirim (MA) que modificasse o caráter omissivo das contas.
10.	Na instrução inicial (peça 9) , conforme observado acima, analisando-se os documentos nos autos, concluiu-se pela necessidade de realização de citação para a irregularidade abaixo: 
10.1.	Irregularidade: omissão no dever de prestar contas e não comprovação da boa regular aplicação dos recursos repassados pelo Fundo Nacional de Desenvolvimento da Educação (FNDE) ao Município de Peri Mirim (MA) , na modalidade fundo a fundo, à conta do Programa Nacional de Apoio ao Transporte Escolar (PNATE) , no exercício de 2009, tendo como objetivo a transferência, em caráter suplementar, aos Estados, ao Distrito Federal e aos Municípios, de recursos financeiros destinados a custear a oferta de transporte escolar aos alunos de educação básica pública, residentes em área rural, com objetivo de garantir acesso à educação (Resolução FNDE/CD 14/2009) , assim como pelo descumprimento do prazo originalmente previsto nesta prestação de contas.
10.2.	Normas infringidas: art. 37, caput, c/c o art. 70, parágrafo único, da Constituição da República Federativa do Brasil; art. 93 do Decreto-lei 200/1967; art. 66 do Decreto 93.872/1986; e Resolução FNDE/CD 14/2009.
10.3.	Débitos relacionados ao responsável Afonso Pereira Lopes, CPF XXX.003.303-XX:
	Valor original (R$ 1,00) 
	Data

	8.842,84
	17/4/2009

	78,64
	20/4/2009

	865,13
	22/4/2009

	8.842,84
	30/4/2009

	865,13
	30/4/2009

	78,64
	1/5/2009

	78,64
	4/6/2009

	865,13
	4/6/2009

	78,64
	30/6/2009

	865,13
	30/6/2009

	78,64
	31/7/2009

	865,13
	31/7/2009

	78,64
	3/9/2009

	865,13
	3/9/2009

	8.482,84
	9/9/2009

	78,64
	30/9/2009

	865,13
	30/9/2009

	8.482,84
	30/9/2009

	8.482,84
	30/10/2009

	865,13
	30/10/2009

	78,64
	30/10/2009

	865,20
	27/11/2009

	8.482,88
	27/11/2009

	78,72
	27/11/2009

10.4.		Cofre credor: Fundo Nacional de Desenvolvimento da Educação.
10.5.		Responsável: Afonso Pereira Lopes, CPF XXX.003.303-XX (gestão 2009/2012) .
10..6.	Conduta: não demonstrar a boa e regular aplicação dos recursos federais recebidos por meio do Programa Nacional de Apoio ao Transporte Escolar (PNATE) , no exercício de 2012, em face da omissão na prestação de contas, cujo prazo encerrou-se em 15/4/2010. 
10.7.	Nexo de causalidade: a conduta descrita impediu o estabelecimento do nexo causal entre as possíveis despesas efetuadas com os recursos recebidos, no âmbito do Programa Nacional de Apoio ao Transporte Escolar (PNATE) , no exercício de 2009, em afronta ao art. 37, caput, c/c o art. 70, parágrafo único, da Constituição da República Federativa do Brasil; art. 93, do Decreto-lei 200/1967; art. 66, do Decreto 93.872/1986; e Resolução CD/FNDE 14/2009.
10.8.	Culpabilidade: não há excludentes de ilicitude, de culpabilidade e de punibilidade; é razoável supor que o responsável tinha consciência da ilicitude de sua conduta; era exigível conduta diversa da praticada, qual seja, desincumbir-se do seu dever por meio da apresentação da prestação de contas no prazo e forma devidos. 
10.9.	Encaminhamento: citação.
Em cumprimento ao pronunciamento de peça 10, foi efetuada a citação do responsável, nos moldes adiante:
 Afonso Pereira Lopes, CPF XXX.003.303-XX - promovida a citação do responsável, conforme delineado adiante:
	Comunicação: Ofício 3127/2015-TCU/SECEX-MA (peça 6) 
Data da Expedição: 19/10/2015
Data da Ciência: 6/11/2015 (peça 7) 
Nome Recebedor: Jairo Santos Lopes
Observação: Ofício enviado para o endereço do responsável da base do CPF, conforme pesquisa de endereço nos sistemas corporativos do TCU, em sistema custodiado da Receita Federal (peça 3) .
Fim do prazo para a defesa: 3/11/2015
	
Regularmente citado, o responsável apresentou, como alegações de defesa, expediente, protocolado em 3/6/2016 (peça 13, p.1) , encaminhando documentos referentes à prestação de contas dos recursos em tela. Entrementes, veio a se descobrir posteriormente, via informação oficial daquele fundo governamental, datada de 12/9/2016, que, até aquela data, o ex-alcaide não enviara nenhuma documentação que sanasse sua omissão no dever de prestar contas.
Ou seja, o responsável não apresentou a prestação de contas ao FNDE, não obstante ter sido regularmente instado a fazê-lo na fase interna da presente TCE e não aproveitou o momento oportuno, quando de sua resposta à citação promovida pelo Tribunal, para apresentar justificativa pela sua omissão.
No entanto, quando da análise da referida documentação, mais precisamente aos 12/9/2018, foi protocolado o Ofício 30385/2018 do FNDE, informando do encaminhamento intempestivo da prestação de contas dos recursos em análise, por parte do responsável, guarnecido pelos mesmos documentos já referidos no item 11 desta instrução, ressaltando, ainda, que a referida documentação seria motivo de análise e Nota Técnica por parte daquela autarquia federal, a ser encaminhada posteriormente ao Tribunal.
Como prevê a norma em seu art. 17, o acompanhamento e o controle social sobre a aplicação dos recursos do PNATE serão exercidos junto aos respectivos EEx pelo CACS/Fundeb, constituídos na forma estabelecida no § 13 do art. 24 da Lei nº 11.494/2007, incumbindo àqueles colegiados receber e analisar as prestações de contas referentes ao Programa, formulando pareceres conclusivos acerca da aplicação dos recursos transferidos e encaminhando-os ao FNDE.
Segundo a norma, o EEx elaborará e remeterá ao CACS/Fundeb, até 28 de fevereiro do exercício subsequente ao do repasse, a prestação de contas dos recursos financeiros recebidos à conta do PNATE, que poderá solicitar outros documentos que julgar convenientes e, após a análise da prestação de contas, emitirá parecer conclusivo acerca da aplicação dos recursos e o encaminhará até o dia 15 de abril do mesmo ano (art. 18, §§ 1º ao 3º, da Resolução/CD/FNDE 14, de 8/4/2009) .
Portanto, a documentação deveria ter sido encaminhada pelo ex-alcaide ao CACS/Fundeb até o dia 28 de fevereiro de 2010 e o colegiado deveria apreciar e encaminhar o parecer conclusivo até o dia 15 de abril daquele ano.
O caput art. 20 da Resolução/CD/FNDE 14, de 8/4/2009 dispõe que a fiscalização da aplicação dos recursos financeiros relativos ao PNATE é de competência do MEC, do FNDE, do CACS/FUNDEB e dos órgãos do Sistema de Controle Interno do Poder Executivo Federal, mediante a realização de auditorias, de fiscalizações, de inspeções e da análise dos processos que originarem as prestações de contas.
No parágrafo segundo do mesmo dispositivo normativo, consta que a fiscalização do MEC, do FNDE e dos órgãos do Sistema de Controle Interno do Poder Executivo Federal ocorrerá de ofício, a qualquer momento, ou será deflagrada, isoladamente ou em conjunto, sempre que for apresentada denúncia formal de irregularidade identificada no uso dos recursos do Programa, estendendo-se tal competência ao Tribunal por meio do art. 23 da norma, embora prescindível tal extensão em razão do disposto nos artigos 70 e 71 da Constituição Federal.
Quanto a esse aspecto, considerando o teor do item 13 desta instrução, deve ser ressaltado que o Tribunal não está obrigado a seguir eventual entendimento de outros órgãos da administração pública, podendo concluir sua análise de forma diferente, pois o exame realizado pelo TCU é feito de forma autônoma e independente. São nesse sentido os Acórdão 2531/2009-TCU-Segunda Câmara, 2.105/2009-TCU-1ª Câmara, 2.331/2008-TCU-1ª Câmara, 892/2008-TCU-2ª Câmara e 212/2002-TCU-2ª Câmara.
O FNDE, por meio do Ofício n° 30385/2018/Dimoc/Cotce/Cgapc/Difin-FNDE (peça 20) , datado de 12/9/2018, endereçado à Secex-MA, ao tempo que encaminha cópia da documentação apresentada, informa que a documentação será objeto de análise e que a Nota Técnica respectiva será enviada oportunamente ao Tribunal.
Na instrução de peça 21, por conta da documentação apresentada à título de prestação de contas, foram propostas "providências preliminares para averiguar a idoneidade dos documentos apresentados pelo responsável, mormente quanto aos aspectos da legitimidade do subscritor do parecer conclusivo, à autenticidade da assinatura do firmatário do referido documento, o nexo causal entre os recursos transferidos e as despesas e à responsabilização pela extemporaneidade da apresentação da prestação de contas, sem prejuízo de que se aguarde a nota técnica do FNDE, para subsidiar o julgamento das presentes contas com aspectos informativos e não vinculativos."
Para tanto, no âmbito da Secex/MA, foi proposto a audiência do senhor Idalércio dos Santos, CPF XXX.317.863-XX, para que, na condição de firmatário do parecer conclusivo da prestação de contas dos recursos do Pnate repassados ao Município de Peri-Mirim/MA no exercício de 2009 (peça 13, p. 2) ; diligência ao CACS/Fundeb do Município de Peri-Mirim/MA; diligência ao Banco do Brasil; e diligência à PM de Peri-Mirim-MA.
Como resultado das diligências propostas, apenas o Banco do Brasil enviou resposta com a apresentação da documentação que compõe a peça 33 dos presentes autos, quais sejam, cópia dos cheques 850061, 850062 e 850063, emitidos contra a conta corrente 16.243-4, agência 0566-5, específica para movimentação dos recursos do PNATE, repassados ao Município de Peri-Mirim/MA.
Por fim, foi enviado a este Tribunal (peça 34) , a Nota Técnica do FNDE, referente à análise da documentação intempestiva, apresentada a título de prestação de contas, pelo responsável, Sr. Afonso Pereira Lopes, CPF XXX.003.303-XX, ex-prefeito de Peri-Mirim/MA, gestão 2009-2012.
ANÁLISE DOS PRESSUPOSTOS DE PROCEDIBILIDADE DA IN/TCU 71/2012
Prejuízo ao Contraditório e Ampla Defesa
	Verifica-se que não houve o transcurso de mais de dez anos desde o fato gerador sem que tenha havido a notificação dos responsáveis pela autoridade administrativa federal competente (art. 6º, inciso II, c/c art. 19 da IN/TCU 71/2012, modificada pela IN/TCU 76/2016) , uma vez que o fato gerador da irregularidade sancionada ocorreu em 19/11/2014, haja vista que o vencimento do prazo para prestação de contas deu-se em 15/4/2010, e os responsáveis foram notificados sobre as irregularidades pela autoridade administrativa competente conforme abaixo:
Afonso Pereira Lopes, CPF XXX.003.303-XX, por meio do ofício acostado à peça 6, recebido em 6/11/2015, conforme AR (peça 7) .
Valor de Constituição da TCE 	
	Verifica-se, ainda, que o valor atualizado do débito apurado (sem juros) em 1/1/2017 é de R$ 96.851,23, portanto inferior ao limite mínimo de R$ 100.000,00, na forma estabelecida conforme os arts. 6º, inciso I, e 19 da IN/TCU 71/2012, modificada pela IN/TCU 76/2016. 
No entanto, deve-se registrar que existe um outro processo de Tomada de Contas Especial instaurado e em tramitação neste Tribunal (TC Processo 030.258/2015-4) , no valor de R$ 500.00,00, do mesmo responsável, Afonso Pereira Lopes (CPF XXX.003.303-XX) , e que deve ser considerado ao valor verificado nesses autos para fins de cálculo do valor de constituição de TCE.
OUTROS DÉBITOS NOS SISTEMAS DO TCU COM OS MESMOS RESPONSÁVEIS
	Informa-se que foi encontrado débito imputável ao responsável Afonso Pereira Lopes (CPF XXX.003.303-XX) em outros processos em tramitação no Tribunal:
	Processo
	Tipo

	Processo 030.258/2015-4
	TCE - Aberto

	Processo 017.574/2016-1
	TCE - Encerrado

	Processo 036.661/2018-0
	CBEX - Encerrado

	A tomada de contas especial está, assim, devidamente constituída e em condição de ser instruída.
EXAME TÉCNICO
Em consulta ao sistema corporativo do instaurador, SiGPC, verifica-se que o repasse do PNATE/2009 registra "Externa TCU - Manifestação FNDE em documentação intempestiva" (peça 35) .
O FNDE, após análise da documentação intempestiva a título de prestação de contas, apresentada pelo responsável Afonso Pereira Lopes, CPF XXX.003.303-XX, em 23/8/2018 (peças 20 e 34) , concluiu em sua Nota Técnica 24/2018/DAESP/COPRA/CGAPC/DIFIN (peça 35, p. 4) pela "suficiência da documentação apresentada intempestivamente" nos seguintes termos:
6. CONCLUSÃO
6.1. Diante do exposto, considerando o conteúdo posto à vista no item 5 desta, manifesta-se pela suficiência da documentação apresentada intempestivamente quanto à omissão de prestar contas.
6.2. Ressalta-se que não foram constatadas ocorrências na execução financeira em escopo, razão pela qual manifesta-se pela suficiência da documentação no que diz respeito à sua análise financeira conclusiva. 
32.	Nesses termos, deixa de subsistir o débito imputado na citação realizada (peça 11) , e, portanto, a defesa deixará de ser analisada pela perda do objeto da citação, qual seja "omissão no dever de prestar contas". Portanto, não subsiste débito imputável ao responsável Afonso Pereira Lopes, CPF XXX.003.303-XX. 
33.	Por outro lado, temos que analisar o reflexo do não cumprimento do prazo para apresentação de prestação de contas pelo gestor dos recursos, visto que a apresentação da prestação de contas se deu de forma extemporânea, o que denota a possível improbidade do ato por parte do gestor responsável.
34.	Em casos como esse, há disciplinamento vigente no RITCU (Regimento Interno do TCU, Resolução TCU 155/2002) , quanto ao julgamento das contas como irregulares e aplicação de multa, para a não apresentação da prestação de contas no prazo regular, conforme registrado nos arts. 209, §3º, e 268, inc. I, devendo-se observar também o §4º do art. 209, in verbis (grifo nosso) :
Art. 209. O Tribunal julgará as contas irregulares quando evidenciada qualquer das seguintes ocorrências:
I - omissão no dever de prestar contas;
§ 3º Contas que não consigam demonstrar por outros meios a boa e regular aplicação dos recursos poderão ser julgadas irregulares, nos termos do inciso II do caput, sem prejuízo da imputação de débito.
§ 4º Citado o responsável pela omissão de que trata o inciso I, bem como instado a justificar essa omissão, a apresentação posterior das contas, sem justificativa para a falta, não elidirá a respectiva irregularidade, podendo o débito ser afastado caso a documentação comprobatória das despesas esteja de acordo com as normas legais e regulamentares e demonstre a boa e regular aplicação dos recursos, sem prejuízo de aplicação da multa prevista no inciso I do art. 268.
Art. 268. O Tribunal poderá aplicar multa, nos termos do caput do art. 58 da Lei nº 8.443, de 1992, atualizada na forma prescrita no §1º deste artigo, aos responsáveis por contas e atos adiante indicados, observada a seguinte gradação:
I - contas julgadas irregulares, não havendo débito, mas comprovada qualquer das ocorrências previstas nos incisos I, II e III do caput do art. 209, no valor compreendido entre cinco e cem por cento do montante definido no caput deste artigo;
Registra-se que esses dispositivos do RITCU estão em consonância com o previsto na Lei Orgânica do TCU, Lei 8.443/1992, arts. 16, inc. III, alínea a, 19, parágrafo único, 58, inc. I.
Dessa forma, a Lei Orgânica do TCU, alínea "a" do inc. III do art. 16, defini como irregularidade grave a omissão na prestação de contas e determina, se for o caso, a aplicação de multa.
Ao aprovar a Lei, o legislador inseriu no ordenamento jurídico que a omissão na prestação de contas deve levar ao julgamento das contas pela irregularidade, quando caracterizada temporalmente a omissão, não cabendo qualquer outra deliberação do TCU em sentido contrário.
Portanto, o possível julgamento pela irregularidade das contas, no caso em análise, decorre do mandamento da Lei e do Princípio da Independência da Instâncias.
Nesse sentido, vasta jurisprudência do TCU, ao longo do tempo, corrobora a análise apresentada até aqui, a exemplo de:
A apresentação extemporânea da prestação de contas, sem atenuantes que justifiquem o atraso, porém com elementos que comprovem a boa e regular aplicação dos recursos, permite a exclusão do débito, mas não elide a omissão inicial, cabendo o julgamento pela irregularidade das contas com aplicação de multa. (Acórdão 1217/2019-TCU-Plenário-Relator Walton Alencar Rodrigues) 
A apresentação intempestiva de documentação comprovando a boa e regular aplicação dos recursos financeiros recebidos da União elide o débito, mas não afasta a omissão inicial do gestor, ensejando a irregularidade das contas com a aplicação de multa ao responsável. (Acórdão 4838/2017-TCU-Segunda Câmara-Relator Marcos Bemquerer) 
A apresentação intempestiva das contas poderá elidir o débito em face da comprovação da aplicação regular dos recursos. Todavia, ela não sana a irregularidade inicial do gestor  (omissão de prestar contas dos recursos recebidos) . (Acórdão 4887/2015-TCU-Primeira Câmara-Relator Benjamin Zymler) 
A apresentação intempestiva dos elementos que comprovam a aplicação regular de recursos de convênio não sana a omissão no dever de prestar contas. Nesse caso, o débito é afastado, mas a omissão continua a representar falta grave, ensejando a irregularidade das contas do gestor, com incidência de multa. (Acórdão 7402/2011-TCU-Primeira Câmara-Relator Marcos Bemquerer) 
A intempestiva apresentação de documentos comprobatórios da aplicação dos recursos na finalidade do convênio, necessariamente integrantes da prestação de contas, pode elidir o débito, se comprovada a sua regular aplicação, mas não sana a grave irregularidade inicial, caracterizada pela omissão, e implica o julgamento pela irregularidade das contas e a aplicação de multa ao gestor. (Acórdão 6273/2010-TCU-Primeira Câmara-Relator Walton Alencar Rodrigues) 
A omissão na prestação de contas é causa suficiente para decretação da irregularidade das contas e aplicação de multa. A simples apresentação intempestiva e forçada de documentos de despesas tem natureza de prova desconstitutiva do débito, quando houver, mas não da omissão consumada. (Acórdão 560/2008-TCU-Primeira Câmara-Relator Augusto Nardes) 
A apresentação intempestiva de documentos integrantes da prestação de contas, pode elidir o débito, no caso de comprovada aplicação regular dos recursos, mas não sana a omissão inicial do gestor, e importa no julgamento pela irregularidade das contas e aplicação de multa. (Acórdão 1349/2006-TCU-Segunda Câmara-Relator-Ubiratan Aguiar) 
A apresentação intempestiva de contas, que poderia ser relevada por meio do julgamento pela regularidade com ressalvas, é aquela em que o gestor não cumpre o prazo previsto para apresentação das contas, porém o faz espontaneamente. Aqueles que deixam de prestar contas e só o fazem quando instados a tal, não são intempestivos, mas omissos, sendo as contas irregulares. (Acórdão 1678/2005-TCU-Primeira Câmara-Relator Marcos Vinicios Vilaça.) 
Essa posição majoritária do Tribunal está muito bem explicitada e fundamentada no voto revisor do Ministro Walton Alencar Rodrigues que foi acatado na deliberação do Acórdão 1217/2019-TCU-Plenário, cujo excerto, transcreve-se: 
[...]
Veja-se que a nova redação, agora albergada no § 4º, do art. 209 do RI/TCU, menciona a necessidade de que o gestor seja instado a justificar sua omissão, deixando assente que a apresentação intempestiva das contas, desacompanhadas das devidas justificativas, não afasta a irregularidade.
"§ 4º Citado o responsável pela omissão de que trata o inciso I, bem como instado a justificar essa omissão, a apresentação posterior das contas, sem justificativa para a falta, não elidirá a respectiva irregularidade, podendo o débito ser afastado caso a documentação comprobatória das despesas esteja de acordo com as normas legais e ser afastado caso a documentação comprobatória das despesas esteja de acordo com as normas legais e regulamentares e demonstre a boa e regular aplicação dos recursos, sem prejuízo de aplicação da multa prevista no inciso I do art. 268."
O disposto na norma transcrita guarda perfeita compatibilidade com as hipóteses legais contidas na Lei Orgânica do TCU e constitui redação mais consentânea com a jurisprudência vigente. O gestor omisso somente poderá ter suas contas julgadas sem débito se, evidentemente, vier a prestá-las, após configurada a omissão e ser instado pelo Tribunal a fazê-lo, e lograr comprovar a correta aplicação dos recursos públicos.
Mas a comprovação do correto emprego das verbas federais não implica a regularidade das contas, uma vez que permanece a irregularidade da omissão. Nesses casos a lei prevê a hipótese de incidência expressa e obrigatória do julgamento pela irregularidade das contas do gestor omisso, mas sem débito.
A tese contrária implica tornar necessariamente ineficaz e sem aplicação comando legal expresso, vigente e absolutamente conforme a Constituição, enfraquecendo as normas legais e as normas expressas, constantes do convênio, assinado pelos responsáveis que, deliberadamente, optam por descumprir os prazos.
O Regimento Interno, de forma razoável, permite afastar a irregularidade das contas em caso de omissão apenas se o gestor justificar devidamente a falta cometida, ou seja, demonstrar, de forma cabal, a impossibilidade de ter prestado suas contas tempestivamente.
[...]
Por essas razões, com as devidas vênias, não há fundamento para alteração de entendimento consolidado, no sentido de apenar o gestor omisso somente com a aplicação da multa do artigo 58, II, da Lei Orgânica do TCU, julgando suas contas regulares com ressalva.
Considerando o exposto e em consonância com o Ministério Público junto ao TCU, manifesto-me pela irregularidade das contas de [responsável 1] e de [responsável 2], aplicando-lhes a multa prevista no artigo 58 da Lei 8.443/1992.
Dessa forma, no caso concreto, como estão ausentes os motivos da não apresentação da prestação de contas dentro do prazo previsto, ou seja, até 15/4/2010, tendo sido apresentada as referidas contas pelo responsável (data XXXX) , Sr. Afonso Pereira Lopes, CPF XXX.003.303-XX, ex-prefeito, gestão 2009-2012, tão somente após instado pelo TCU a fazê-lo, ou seja, após citação (data xxxx) , não resta outro encaminhamento senão propor o julgamento de suas contas pela irregularidade com aplicação de multa.
PRESCRIÇÃO DA PRETENSÃO PUNITIVA
	Vale ressaltar que a pretensão punitiva do TCU, conforme Acórdão 1441/2016-TCU-Plenário, Relator Benjamin Zymler, que uniformizou a jurisprudência acerca dessa questão, subordinase ao prazo geral de prescrição indicado no art. 205 do Código Civil, que é de dez anos, contado da data de ocorrência da irregularidade sancionada, nos termos do art. 189 do Código Civil, sendo este prazo interrompido pelo ato que ordenar a citação, a audiência ou a oitiva do responsável.
No caso em exame, não ocorreu a prescrição, uma vez que a irregularidade sancionada ocorreu em 15/4/2010 e o ato de ordenação da citação ocorreu em 19/10/2015 (peça 5) .
CONCLUSÃO  
	Em face da análise realizada pelo FNDE, com emissão de Nota Técnica pela suficiência da documentação intempestiva apresentada a título de prestação de contas do PNATE/2009, deve-se afastar o possível débito e, consequentemente, a responsabilidade do Sr. Afonso Pereira Lopes, CPF XXX.003.303-XX, ex-prefeito, gestão 2009-2012, quanto à omissão no dever de prestar contas dos valores repassados por aquele fundo ao município maranhense de Peri-Mirim/MA, em razão do Programa Nacional de Apoio ao Transporte Escolar - PNATE, no exercício de 2009.
Não obstante, considerando que a documentação intempestiva da prestação de contas foi inserida no SiGPC em 23/8/2018 (peça 34) , posterior, portanto, à citação, realizada em 19/10/2015 (peça 6) , as contas do Sr. Afonso Pereira Lopes, devem ser julgadas irregulares, cabendo, ainda, a aplicação da multa prevista no art. 58, inciso I, da referida Lei 8.443/1992. 
Assim, uma vez que a Nota Técnica (peça 34) não altera os limites objetivos do conteúdo da citação, permanecendo a omissão no dever de prestação pela qual o responsável foi instado a se manifestar nos autos, tornar-se despicienda nova convocação do responsável para se pronunciar nos autos, desta feita, especificamente sobre a nota técnica, haja vista não haver nenhum elemento novo capaz de direta ou indiretamente interferir no resultado da presente proposta. A rigor, a nota técnica o favorece, haja vista o afastamento do débito.
PROPOSTA DE ENCAMINHAMENTO
	Diante do exposto, submetem-se os autos à consideração superior, propondo:
a) com fulcro nos arts. 1º, inciso I, 16, inciso III, alínea "b", da Lei 8.443/1992, c/c o art. 23, inciso III, da mesma Lei, e nos arts. 1º, inciso I, 209, inciso II, e 214, inciso III, do Regimento Interno julgar irregulares as contas do responsável, Afonso Pereira Lopes, CPF XXX.003.303-XX, ex-prefeito, gestão 2009-2012;
b) aplicar ao responsável, Afonso Pereira Lopes, CPF XXX.003.303-XX, a multa prevista no art. 58, inciso I da Lei 8.443/1992, fixando-lhe o prazo de quinze dias, a contar da notificação, para comprovar perante o Tribunal (art. 214, inciso III, alínea "a", do Regimento Interno) , o recolhimento da dívida aos cofres do Tesouro Nacional, atualizada monetariamente desde a data do acórdão até a do efetivo recolhimento, se for paga após o vencimento, na forma da legislação em vigor; 
c) autorizar, desde logo, nos termos do art. 28, inciso II, da Lei 8.443/1992, a cobrança judicial da dívida, caso não atendida a notificação; e
d) enviar cópia do Acórdão que vier a ser proferido ao Fundo Nacional de Desenvolvimento da Educação e ao responsável, para ciência, informando que a deliberação, acompanhada do Relatório e do Voto que a fundamenta, está disponível para a consulta no endereço www.tcu.gov.br/acordaos, além de esclarecer que, caso requerido, o TCU poderá fornecer sem custos as correspondentes cópias, de forma impressa".

não há

Procurador Júlio Marcelo de Oliveira.

TOMADA DE CONTAS ESPECIAL. INJUSTIFICADA OMISSÃO NO DEVER DE PRESTAR CONTAS. REMESSA INTEMPESTIVA DE DOCUMENTOS. COMPROVAÇÃO DA APLICAÇÃO DOS RECURSOS FEDERAIS. CONTAS IRREGULARES. INEXISTÊNCIA DE DÉBITO. MULTA.

TOMADA DE CONTAS ESPECIAL (TCE)

Secretaria de Controle Externo de Tomada de Contas Especial (SecexTCE).

Trata-se de tomada de conta especial instaurada pelo Fundo Nacional de Desenvolvimento da Educação (FNDE) em razão da não comprovação da boa e regular aplicação dos recursos públicos, decorrente da omissão no dever de prestar contas dos valores repassados por aquele Fundo ao município maranhense de Peri-Mirim, à conta do Programa Nacional de Apoio ao Transporte Escolar (Pnate) , no exercício de 2009. 
Os recursos financeiros para a execução do Pnate foram repassados pelo FNDE, durante o exercício de 2009, no valor total de R$ 59.391,16 (peça 1) . O programa neste exercício vigeu a partir de 17/4/2009 e previa o prazo para a prestação de contas até 15/4/2010, conforme demonstrado na Informação 348/2014-DIREC/COTCE/CGCAP/DIFIN/FNDE (peça 1) .
O Relatório de TCE 311/2014, de 27/11/2014, descreveu a sequência de liberações de recursos e apresentou a notificação dirigida ao então prefeito, Afonso Pereira Lopes (peça 1) . Como não houve manifestação do gestor, o FNDE instaurou tomada de contas especial, em razão da omissão na prestação de contas e, consequentemente, da não comprovação da boa e regular aplicação dos recursos, com imputação de débito no valor correspondente ao total dos recursos federais descentralizados (peça 1) .
O Relatório e o Certificado de Auditoria, bem como o Parecer do Dirigente do Controle Interno, manifestaram-se pelas irregularidades das contas, com imputação do débito ao citado responsável (peça 1) . O Ministro de Estado da Educação Interino atesta haver tomado conhecimento das conclusões do Controle Interno acerca das citadas contas (peça 1) .
Devido a erro material na primeira citação (peça 6) , a Unidade Técnica elaborou nova instrução propondo citação do ex-prefeito, Afonso Pereira Lopes, para que apresentasse as alegações de defesa em razão da omissão no dever de prestar contas, conforme Ofício 506/2015 (peça 11) e AR (peça 12) .
Por meio de ofício encaminhado ao Tribunal, em 8/6/2016 (peça 13) , Afonso Pereira Lopes, trouxe aos autos a título de prestação de contas dos recursos em questão: o Parecer do Conselho de Acompanhamento e Controle Social do FUNDEB - CACS, o Demonstrativo da Execução da Receita e da Despesa e de Pagamentos Efetuados e os extratos bancários. No entanto, não enviou nenhuma informação de que tais documentos teriam sido enviados ao FNDE.
Nesse sentido, a Unidade Técnica, no âmbito de diligência (peça 17) , solicitou que o FNDE  confirmasse ou infirmasse a inclusão, no Sistema Siconv, dos documentos de execução de despesas realizadas no âmbito do Pnate, no exercício de 2009, e se manifestasse, em caráter terminativo, acerca da regularidade da aplicação da verba descentralizada.
Inicialmente, o FNDE informou que, até 30/09/2016, não havia sido enviada documentação relativa à prestação de contas dos recursos repassados à Prefeitura de Peri-Mirim que modificasse o caráter omissivo das contas (peça 19) . Contudo, em 15/02/2019, após o recebimento das informações, o instaurador, em Nota Técnica (peça 34) , manifesta-se pela suficiência da documentação no que diz respeito à análise financeira das contas.
Nesse sentido, conforme os arts. 209, §§3º e 4º e 268, I do Regimento Interno do TCU, a apresentação extemporânea da prestação de contas, como a realizada pelo ex-prefeito, Afonso Pereira Lopes, sem as devidas justificativas do atraso, apesar da comprovação da boa e regular aplicação dos recursos não elide a omissão inicial, cabendo o julgamento pela irregularidade das contas com aplicação de multa.
Por fim, a Unidade Técnica propôs afastar o débito, julgar as contas irregulares e aplicar a multa prevista no art. 58, inciso I, da Lei 8.443/1992. O Ministério Público junto ao TCU anuiu à proposta da Unidade (peça 39) .
Feito breve resumo dos fatos, passo a decidir.
O prazo final de prestação de contas do Programa Nacional de Apoio ao Transporte do Escolar (Pnate) , no exercício de 2009, era 15/4/2010. Além disso, apesar de o FNDE ter notificado o ex-prefeito, Afonso Pereira Lopes, em 8/7/2010 (peça 1) , sobre a omissão no dever de prestar contas e a não comprovação da boa e regular aplicação dos recursos públicos transferidos para a execução do Pnate no município maranhense de Peri-Mirim, o gestor permaneceu silente.
Somente quando citado no âmbito externo desta TCE, em 8/6/2016, o responsável enviou a este Tribunal elementos referentes à prestação de contas (peça 11) , sendo que apenas em 12/09/2018, o FNDE informou ao Tribunal que a documentação da prestação de contas havia sido recebida pela Autarquia (peça 20) . Posteriormente, em 15/02/2019, o instaurador manifestou-se em Nota Técnica pela suficiência da documentação no que diz respeito à análise financeira das contas (peça 34) .
A apresentação extemporânea da prestação de contas, sem atenuantes que justifiquem o atraso, porém com elementos que comprovem a boa e regular aplicação dos recursos, permite a exclusão do débito, mas não elide a omissão inicial, cabendo o julgamento pela irregularidade das contas com aplicação de multa (Acórdão 1217/2019-TCU-Plenário- de minha relatoria, Acórdão 4838/2017-TCU-Segunda Câmara-Relator E. Ministro Substituto Marcos Bemquerer, Acórdão 4887/2015-TCU-Primeira Câmara-Relator E. Ministro Benjamin Zymler) .
Portanto, apesar de o débito, objeto da citação, ter deixado de subsistir, como estão ausentes nos autos os motivos da não apresentação da prestação de contas dentro do prazo previsto, ou seja, até 15/4/2010, a apresentação intempestiva das contas não afasta a irregularidade.
Diante desses elementos, incorporando os pareceres e as análises apresentadas nas peças processuais precedentes como razões de decidir, julgo irregulares as contas de do responsável, Afonso Pereira Lopes, ex-prefeito, gestão 2009-2012 e aplico-lhe a multa prevista no art. 58, inciso I da Lei 8.443/1992. 
TCU, Sala das Sessões Ministro Luciano Brandão Alves de Souza, em 16 de março de 2021.
WALTON ALENCAR RODRIGUES 
Relator